【裁判字號】    98,重家訴,3
【裁判日期】    981123
【裁判案由】    確認繼承權不存在
【裁判全文】
臺灣高雄地方法院民事判決             98年度重家訴字第3號
原      告  丁○○○
            丙○○
            甲○○
上三人共同
訴訟代理人  李衍志律師
被      告  乙○○
上列當事人間確認繼承權不存在事件，本院於98年10月26日言詞
辯論終結，判決如下：
    主  文
確認被告對被繼承人莊清順（男，民國97年12月11日死亡，身分
證統一編號：Ｚ000000000號）遺產之繼承權不存在。
訴訟費用由被告負擔。
    事  實及理  由
一、原告主張略以：被告係被繼承人莊清順（年籍如主文）之子
    ，曾於被繼承人經營之托兒所及住家外辱罵被繼承人，恐嚇
    要殺被繼承人，又曾在外大聲播放毀謗被繼承人名譽之錄音
    帶，散佈被繼承人與自己妻子有染之言論，且被告亦曾對被
    繼承人有多次家庭暴力行為，屢經鈞院核發保護令，並因違
    反保護令入監服刑，被繼承人於生前多次表示，不願讓被告
    繼承其遺產，請求確認被告之繼承權不存在等語。
二、被告則以：鈞院核發之保護令，及其因違反保護令遭判刑之
    判決中，有部分事實不實在，此外係因被繼承人罵其母親，
    其才會罵被繼承人，另其酒後偶而會罵被繼承人，但未至辱
    罵之程度等語置辯。
三、經查：原告丁○○○係被繼承人莊清順（下稱被繼承人）之
    妻子，原告丙○○、甲○○與被告乙○○均係被繼承人之子
    ，有戶籍謄本附卷可稽，被繼承人於97年12月11日死亡，依
    民法第1138條、第1144條規定，兩造均為被繼承人遺產第一
    順位繼承人。被告雖坦言曾與被繼承人口角，惟辯稱從未侮
    辱被繼承人云云，惟查，原告主張被告曾對被繼承人施加辱
    罵、中傷、恐嚇殺害等家庭暴力行為等情，業據其提出如附
    表一所示保護令及刑事判決為證，核與證人即被告之妻子戊
    ○○到庭證述：「（問：被告是向被繼承人為何事而導致被
    繼承人聲請保護令？）被告會到被繼承人經營之幼稚園吵鬧
    、騷擾，被繼承人會叫被告回去，他們兩個就會吵起來，被
    告會用三字經罵被繼承人。（問：卷附92年易字第1128號刑
    事判決之附表〔附表二所載錄音帶內容〕，證人可否證明？
    ）可以，該內容實在。被告先錄音，再把大門打開，用錄音
    機對著門外播放，很大聲，房子外面都可以聽到，我在第18
    7 號都可以聽到。（問：是否聽到被告說要殺掉被繼承人？
    ）是，他們起爭執時我有聽到。」（見本院98年9 月7 日言
    詞辯論筆錄）等語相符，原告之主張，可認為真實。
四、按對於被繼承人有重大之虐待或侮辱情事，經被繼承人表示
    其不得繼承者，喪失其繼承權。民法第1145條第1 項第5 款
    定有明文。所謂虐待，謂予被繼承人以身體上或精神上痛苦
    之行為，且不以積極行為為限，更包括消極行為在內，而侮
    辱，係以不摘示事實，故意貶抑他人人格為要件。又此表示
    ，除以遺囑為之者外，為不要式行為，亦無須對於特定人為
    表示（最高法院72年度台上字第4710號民事判決要旨參照）
    。
五、本件應審究之爭點依序為：(一)被告對被繼承人所施加之家庭
    暴力行為是否已達重大虐待或侮辱之程度？(二)被繼承人是否
    曾表示被告不得繼承遺產？經查：
  (一)被告對被繼承人所施加之家庭暴力行為是否已達重大虐待或
    侮辱之程度？
    本院審酌，被告長期對被繼承人施予如附表一所示辱罵、恐
    嚇之家庭暴力行為，及公然以附表二之錄音帶內容貶抑被繼
    承人之人格，均係對被繼承人虐待及侮辱之行為，並考量被
    告對被繼承人虐待及侮辱之期間長達數年，非偶然衝突，且
    就附表二錄音帶內容以觀，係抨擊被繼承人與媳婦通姦，違
    背人倫，不僅嚴重貶損被繼承人之人格，亦破壞社會通念上
    應有父子倫理綱常，欠缺人子之義，可認被告對被繼承人之
    虐待及侮辱已達重大之程度。
  (二)被繼承人是否曾表示被告不得繼承遺產？
    原告主張被繼承人曾多次表示被告不得繼承其遺產，業據原
    告丁○○○到庭陳述：「我先生（被繼承人）生前有交代我
    ，不要讓被告繼承他的財產，一毛錢都不要給被告，我有問
    我先生要怎麼做，我先生說拿之前法院核發的保護令委任律
    師去告乙○○，因為被告一直辱罵我先生，我先生才這樣交
    代我。」（見本院98年10月26日言詞辯論筆錄）等語綦詳，
    核與證人即被告妻子戊○○到庭證述：「（問：被繼承人生
    前有無向被告表示被告喪失繼承權？）被繼承人跟被告發生
    很多次爭執時，我也多次聽到被繼承人向被告表示其過世後
    遺產不讓被告繼承……」（見本院98年9 月7 日言詞辯論筆
    錄）等語相符，原告上開主張，可認為真實。
六、綜上所述，被告對被繼承人所施加之虐待或侮辱已達重大之
    程度，又被繼承人曾多次表示被告不得繼承遺產，依民法第
    1145條第1 項第5 款規定，被告對被繼承人遺產應喪失繼承
    權，惟被告為被繼承人之子，依民法第1138條規定係被繼承
    人之繼承人，致原告繼承權有受侵害之危險存在，且此法律
    關係之基礎事實所生之法律狀態得以確認判決之方式除去，
    足認原告有即受確認判決之法律上利益。從而，原告訴請確
    認被告繼承權不存在，為有理由，應予准許。
七、訴訟費用負擔之依據：民事訴訟法第78條。
中    華    民    國    98    年    11    月    23    日
                  家事法庭法官  法  官  王俊隆
正本係照原本作成。
如對本判決上訴，須於判決送達後20日之不變期間內，向本院提
出上訴狀。
中    華    民    國    98    年    11    月    23    日
                                書記官  黃翔彬
附表一：
┌─────┬─────────────────────┬────────┬─────┐
│裁判日期  │              案        由                │    裁判案號    │ 見本院卷 │
├─────┼─────────────────────┼────────┼─────┤
│民國91年6 │被告於90年4 月26日因欲偷竊被繼承人機車典當│台灣高雄地方法院│第 79 頁  │
│月20日    │，經被繼承人發現制止，揚言欲殺害被繼承人，│91年家護字第486 │          │
│          │並曾至被繼承人經營之托兒所騷擾辱罵被繼承人│號通常保護令    │          │
│          │。                                        │                │          │
├─────┼─────────────────────┼────────┼─────┤
│民國91年10│被告先於91年6 月26日上午11時許，在「永祥托│台灣高雄地方法院│第 88 頁  │
│月16日    │兒所」揚言要被繼承人好看，復於91年6 月26日│91年易字第2332號│          │
│          │於高雄市○○○路181 號汽車保養場，揚言：「│刑事判決        │          │
│          │要殺死被繼承人，要讓被繼承人死得很難看」。│                │          │
├─────┼─────────────────────┼────────┼─────┤
│民國92年  │被告於92年3 月19日上午2 時許，在高雄市武慶│台灣高雄地方法院│第 94 頁  │
│6月25日   │一路181 號住處內，故意將大門開啟，大聲播放│92年易字第1182號│          │
│          │其自行錄製，聲稱被繼承人與其妻子有染如附表│刑事判決        │          │
│          │二內容之錄音帶；復於同年4 月7 日下午6 時許│                │          │
│          │，在「永祥托兒所」罵被繼承人「幹你娘，你不│                │          │
│          │得好死、老不修、不要臉、死色狼」等語。    │                │          │
├─────┼─────────────────────┼────────┼─────┤
│民國93年7 │被告有酗酒惡習，前曾多次辱罵、騷擾被繼承人│台灣高雄地方法院│第 72 頁  │
│月23日；民│及其配偶丁○○○、被告之配偶戊○○及其子女│93年暫家護字第  │至        │
│國93年9 月│莊宛蓁，並揚言要讓被繼承人開設之托兒所無法│274 號暫時保護令│第 76 頁  │
│29 日     │經營，被繼承人並經鈞院以91年度家護字第468 │；台灣高雄地方法│          │
│          │號核發通常保護令獲准在案，然相對人仍多次違│院793 年家護字第│          │
│          │反保護令。民國93年7 月12日下午4 時許，在高│949 號通常保護令│          │
│          │雄市○鎮區○○街79號被害人工作場所，相對人│                │          │
│          │復於酒後以「三字經」等穢語辱罵聲請人。    │                │          │
├─────┼─────────────────────┼────────┼─────┤
│民國94年  │被告於上開保護令期間，並未戒酒，仍多次於酒│台灣高雄地方法院│第 70 頁  │
│8月31日   │後打電話至被繼承人住處騷擾，或於門外大聲喊│94年家護聲字第61│          │
│          │叫，故台灣高雄地方法院裁定原93年家護字第  │號通常保護令    │          │
│          │949 號通常保護令，有效期間延長至民國95年9 │                │          │
│          │月28日。                                  │                │          │
├─────┼─────────────────────┼────────┼─────┤
│民國96年  │被告違反保護令入監服刑，出獄後猶不知悔改，│台灣高雄地方法院│第 63 頁  │
│8月9日    │於96年2 月15日、4 月14日酗酒後至被繼承人經│96年家護字第579 │          │
│          │營之托兒所及住家吵鬧，不僅辱罵被繼承人「死│號通常保護令    │          │
│          │老猴」，且叫罵被繼承人與被告之妻有一腿等毀│                │          │
│          │謗之語。甚於此保護令開庭期間，被告亦有多次│                │          │
│          │因當庭吵鬧，經法官制止無效而責令其出庭之紀│                │          │
│          │錄。                                      │                │          │
├─────┼─────────────────────┼────────┼─────┤
│民國97年  │被告於保護令有效期間，屢因心情欠佳，至被繼│台灣高雄地方法院│第 59 頁  │
│12月12日  │承人住處亂按門鈴、踢門窗或打電話騷擾；嗣於│97年家護字第2068│          │
│          │97年10月間某日夜晚22時許，被告又至被繼承人│號通常保護令    │          │
│          │住處，每隔2 、3 分鐘即按一次門鈴，並於門外│                │          │
│          │罵三字經。                                │                │          │
└─────┴─────────────────────┴────────┴─────┘


司法院資訊處製作；財團法人民間司法改革基金會備份。
